【裁判字號】    89,易,1469
【裁判日期】    890915
【裁判案由】    詐欺
【裁判全文】
臺灣臺南地方法院刑事判決                        八十九年度易字第一四六九號
    公  訴  人  臺灣臺南地方法院檢察署檢察官
    被      告  甲○○
右列被告因詐欺案件，經檢察官提起公訴（八十八年度偵字第一三九九八號），本院
判決如左：
    主  文
甲○○連續意圖為自己不法之所有，以詐術使人將本人之物交付，處拘役肆拾日。緩
刑貳年。
    事  實
一、甲○○於民國八十六年十二月間，自任會首，邀集乙○○等人，組成民間互助會
    一組，約定每會為新臺幣（下同）一萬元，採內標制，自八十六年十二月二十五
    日起，至八十八年十二月二十五日止，每月二十五日在臺南市○○路君懷念理容
    院開標，每逢三、六、九、十二月之十日趕會，共三十三會。嗣因有四會員於得
    標後拒絕繼續繳付死會會款，甲○○無力繼續營運該互助會，乃於八十八年五月
    宣告止會，詎甲○○竟基於意圖為自己不法所有之概括犯意，向乙○○告稱其可
    收取第二十七會（即八十八年八月二十五日）之會款，使乙○○陷於錯誤，仍繼
    續交付八十八年五月、六月、七月活會會款共四萬元，迄至該年七月，甲○○並
    未依約交付得標會款予乙○○，且避不見面，乙○○至此始知受騙。
二、案經乙○○訴由臺灣臺南地方法院檢察署檢察官偵查起訴。
    理  由
一、訊據被告甲○○於偵訊及本院審理時，均坦承招募上開互助會，且於八十八年五
    月止會後，仍向告訴人乙○○收取八十八年五月、六月、七月會款等情，經核與
    告訴人於偵訊及本院審理時指訴被害情節大致相符，並有前開互助會會單影本一
    紙附卷可稽，被告上揭自白應堪信為真實。告訴人於告訴狀及其所提出之存證信
    函中，雖均稱被告係於八十八年八月二十五日收取第二十六會會款後，即宣告倒
    會等情，惟查被告同於前開告訴狀與存證信函中，陳稱被告共積欠其二十六萬元
    會款，且被告事後與告訴人所達成之和解條件，亦係由被告賠償告訴人二十六萬
    元，此觀之被告於本件繫屬前，即已返還告訴人七萬元，嗣於本院第一次審理時
    ，又當庭清償九萬元，其後再與告訴人訂定和解書，承諾分期清償所餘之十萬元
    ，有本院八十九年七月十九日訊問筆錄、兩造所訂定和解書一紙卷內足憑，足見
    被告應僅向告訴人收取二十六次會款，另依據民間互助會首會均由會首收取之習
    慣，比對計算後可知被告應係收取至八十八年七月二十五日之會款，至告訴人所
    稱應由其得標之「第二十六」會，亦應係「第二十七」會之誤。被告雖否認有詐
    欺意圖，辯稱止會後仍向告訴人收取會款，係用以支付已得標會員之會款云云，
    惟查，民間互助會同時具有貸款及儲蓄性質，已得標（死會）會員承諾按月給付
    特定利息，因而標下會款後，即有繼續交付會款之義務，相對的，尚未得標（活
    會）之會員，則可期待嗣其得標後可領回先前按月給付之會款，是互助會如因特
    定事由（如部份死會會員拒絕繳付會款）不能繼續進行（即止會）者，應由會首
    向其等收取會款後，平均分配予尚未得標之會員，此不僅係互助會運作慣例所應
    然，復為民法第七百零九條之九第一項所明定，是被告所招集之互助會既已止會
    ，自應由被告向已得標會員收取會款後交付尚未得標之告訴人，始符合上開慣例
    與法律規定，被告竟顛倒上述互助會會員之權利義務關係，以將由告訴人標得第
    二十七會會款之詞，使告訴人繼續交付活會會款，其屬詐術之行使，允無疑義，
    被告前開辯詞，殊不可採。本件事證已臻明確，被告犯行可以認定。
二、核被告意圖為自己不法之所有，以詐術使人將本人之物交付，所為係犯刑法第三
    百三十九條第一項之罪。被告先後四次詐取會款行為，時間緊接，犯構成要件相
    同之罪，顯係基於概括之犯意為之，應依連續犯之規定論以一罪。爰審酌被告因
    無力繼續經營互助會，因而詐取告訴人會款之犯罪動機，止會後仍向法律上無繼
    續交付會款義務之告訴人收取會款，共詐騙得四萬元，因此造成告訴人之財產權
    損害，情節尚非嚴重，以及被告犯罪後坦承犯行，但否認犯意之態度等一切情狀
    ，量處如主文所示之刑，以資懲儆。又被告前未曾受有期徒刑以上刑之宣告，有
    臺灣高等法院被告全國前案紀錄表在卷可憑，被告因週轉困難而詐騙告訴人會款
    ，所得金額不高，且事後積極與告訴人成立和解，顯見其惡性輕微，其經此教訓
    後，應知所警惕，信無再犯之虞，本院因認所宣告之刑以暫不執行為適當，併諭
    知緩刑二年，以勵自新。
據上論斷，應依刑事訴訟法第二百九十九條第一項前段，刑法第五十六條、第三百三
十九條第一項、第七十四條第一款，罰金罰鍰提高標準條例第一條前段，判決如主文
。
本案經檢察官王森榮到庭執行職務。
中    華    民    國      八十九    年      九        月      十五      日
                              臺灣臺南地方法院刑事第四庭
                                  法  官      吳  坤  芳
右正本證明與原本無異。
如不服本判決，應於判決送達後十日內向本院提出上訴狀( 應附繕本 )。
                                  書記官      馬  愛  君
中    華    民    國      八十九    年      九        月      十五      日
附錄本案論罪科刑法條全文：
刑法第三百三十九條第一項：意圖為自己或第三人不法之所有，以詐術使人將本人或
                          第三人之物交付者，處五年以下有期徒刑、拘役或科或
                          併科一千元以下罰金。


司法院資訊處製作；財團法人民間司法改革基金會備份。
